最高法院民事判決　　　　　　　九十四年度台上字第九五四號
　　上　訴　人　保證責任高雄縣鳳山信用合作社
　　法定代理人　吳進成
　　訴訟代理人　王進勝律師
　　　　　　　　黃淑芬律師
　　被 上訴 人　乙○○
　　　　　　　　甲○○
　　共　　　同
　　訴訟代理人　吳瑞堯律師
上列當事人間請求撤銷無償贈與等事件，上訴人對於中華民國九
十二年十一月十九日台灣高等法院高雄分院第二審判決（九十一
年度重上字第一○九號），提起上訴，本院判決如下：
    主  文
原判決廢棄，發回台灣高等法院高雄分院。
    理  由
本件上訴人主張：訴外人魏陽春、簡姈娟、邱國財（以下合稱主
債務人）於民國八十七年七月十八日邀同被上訴人甲○○為連帶
保證人之一，向伊分別借款新台幣（下同）三千五百萬元、三千
五百萬元及二千萬元，到期日均為八十八年七月十七日。各該債
務屆期後，主債務人未清償本金，且自八十九年十月十八日起停
止繳納遲延利息，計積欠本金九千萬元暨遲延利息及違約金。而
系爭債務供擔保之不動產，經鑑價結果，僅值七千七百餘萬元，
尚不足清償一千三百萬元。詎被上訴人甲○○於八十九年三月一
日及同年四月一日，先後將其名下如原判決附表（下稱附表）一
、二所示之不動產贈與其配偶即被上訴人乙○○，並分別於同年
四月八日及五月五日完成所有權移轉登記，已侵害伊之債權等情
。爰依民法第二百四十四條第一項、第四項規定，求為撤銷被上
訴人間就附表一所示土地三筆、附表二所示土地及建物各一筆所
為上開贈與行為，並塗銷該所有權移轉登記之判決。
被上訴人則以：系爭借款債權於八十八年七月十七日到期後，上
訴人同意主債務人延期清償，惟未經伊同意，伊依法即不再負連
帶保證人責任。而系爭借據上之「訂定遵守條件」第五條固記載
：貴社如允許借用人展期或部分償還時，不必徵求連帶保證人之
同意，連帶保證人仍負責任；及伊所簽訂之授信約定書第十一條
第二款記載：如貴社允許主債務人延期清償，毋須再徵求立約人
之同意，立約人仍負全部債務之保證責任。該等約定事項為上訴
人事先印製之定型化契約條款，乃金融機構挾其訂約優勢，所要
求保證人訂定之不合理約款，對保證人顯失公平，應屬無效等語
，資為抗辯。
原審將第一審所為被上訴人敗訴之判決予以廢棄，改判駁回上訴
人之訴，無非以：查依上訴人電腦紀錄之查詢資料所示，主債務
人於八十九年十月十八日以前均正常繳納利息，而未有依借款契
約加計違約金之紀錄。且上訴人自八十九年十一月十八日起始追
討違約金，足認上訴人並未認定主債務人在同年十月十八日以前
有違約之事實。上訴人固以：伊並未拋棄系爭借款之違約金請求
權，至於是否追討違約金係伊之權利；且因主債務人原有還款之
意，故未立即起訴請求，繼續收取利息，均不得據以推認同意展
期云云，惟此違反信用合作社、農漁會信用部逾期放款、催收款
及呆帳處理辦法，難認上訴人有此權限，不足採信。又上訴人另
稱：伊若同意系爭借款之展期，債務人即不須接續於八十八年九
月十七日（下稱第一次申請）、八十八年十一月三十日（下稱第
二次申請）及八十九年四月二十五日（下稱第三次申請）提出展
期申請，且均未經批覆准許展期云云，並提出申請書三件為憑。
惟查被上訴人甲○○提出之第一次申請書，據批覆書上之記載，
乃為申請展期，並經於放款審核委員會欄第三項記載：是否准予
轉呈理事會核奪。而該次申請展期業經八十八年十月二十二日召
集之理事會准許，至於該次申請書並未有甲○○簽名，尚難認經
其同意而為之。第二次提出申請者，乃為申請展期及名義變更（
義務人變更），該授信會欄第一項記載：「原部分提供擔保物所
有權人為甲○○，業已變更為簡春肇」，參以上訴人於八十八年
十二月七日出具「地上權人同意移轉證明書」，同意被上訴人甲
○○將提供系爭借款擔保之土地辦理所有權移轉登記，及該部分
供擔保之土地於八十八年十二月二十一日經核准所有權移轉登記
，亦有該同意書及土地登記申請書可稽，足認此次申請，主要係
因供擔保之土地所有權人變更而申請准予變更義務人，上訴人縱
未同意變更被上訴人甲○○之連帶保證人身分，要難據此推翻先
前已核准展期之效力。而第三次申請書，乃為申請重估，增加金
額及義務人變更，非為申請展期之目的。從而，尚不足據此借款
主債務人先後三次提出之申請，推認上訴人未曾同意展期。從而
，堪認被上訴人主張系爭借款於到期日後，經上訴人同意延期清
償等語屬實。復按依民法第二百四十七條之一第二款規定，當事
人一方預定用於同類契約之條款而訂定之契約，若為加重他方當
事人責任之約定，按其情形顯失公平者，該部分約定無效。本件
借據「訂定遵守條件」第五條及授信約定書第十一條第二款之約
定，均屬上訴人事先印製之定型化契約條款，為上訴人所不爭執
。且被上訴人甲○○係因在明春建設股份有限公司任職且為供擔
保之不動產所有權人，始擔任系爭借款之連帶保證人，並曾表示
離職之後即不再當保證人；被上訴人甲○○於八十七年年中離職
，供擔保之土地實際係簡春肇所有，因甲○○離職，乃「過戶」
返還於簡春肇，並經上訴人出具同意書等情，經證人簡伶珍證明
屬實，並有同意書及過戶資料可查。則被上訴人甲○○原得預期
在離職或土地「過戶」返還於簡春肇後，即可解除其連帶保證人
責任，惟依上開約定條款之結果，上訴人如允許主債務人延期清
償，不必再徵求連帶保證人之同意，該連帶保證人仍須負全部債
務之保證責任，則被上訴人甲○○就該原定有期限，且基於特定
關係始同意承擔之連帶保證人責任，縱使其後終止該特定關係，
仍將因主債務人及債權人間之延期清償之合意，而可能終生不能
解免其責任，顯然不當加重其保證人之責任。其次，被上訴人甲
○○擔任連帶保證人，乃上訴人同意貸放系爭借款條件之一，被
上訴人甲○○為貸得主債務人需用款項，自無選擇不依債權人要
求簽訂前開約定條款之餘地，而各該約定條款，已違反民法第七
百三十九條之一及第七百五十五條對於保證人之保護規定，自係
對於經濟上之弱者，依預先印製之定型化契約條款，剝奪其應受
法律保護之權利，而顯失公平，應認該部分約定無效。故而，尚
不得認被上訴人甲○○已拋棄其同意上訴人對主債務人延期清償
之權利。被上訴人甲○○既未同意上訴人對主債務人之延期清償
，其主張不應負連帶保證人責任，核屬有據。綜上所述，被上訴
人抗辯，甲○○對上訴人並無債務關係存在，被上訴人間無償之
贈與行為，並未造成上訴人債權之損害，自屬可信。從而，上訴
人本於民法第二百四十四條第一項、第四項之規定，請求撤銷被
上訴人間就如附表所示不動產之贈與行為，及命塗銷該所有權移
轉登記，於法無據，不應准許等詞，為其判斷之基礎。
查第二次提出申請者，乃為申請展期及名義變更（義務人變更）
，主要係因供擔保之土地所有權人變更而申請准予變更義務人。
而第三次申請書，乃為申請重估，增加金額及義務人變更，非為
申請展期之目的等情，為原審所合法確定之事實，則該二次申請
，均與同意展期無涉。原審謂尚不足據此借款主債務人先後三次
（包括第二次與第三次）提出之申請，推認上訴人未曾同意展期
云云，已屬可議。次查本件被上訴人甲○○出具授信約定書，係
在八十七年七月十八日，且於八十八年十月二十二日經上訴人理
事會同意展期一年，亦為原審所確定之事實，而民法第二百四十
七條之一第二款、第七百三十九條之一均係民法於八十八年四月
二十一日修正增訂，並訂自八十九年五月五日施行。本件之法律
關係似均發生於上揭民法修正增訂前，何以有各該條規定之適用
，原審均未說明其理由，遽為不利於上訴人之判斷，亦有判決不
備理由之違誤。上訴論旨，指摘原判決違背法令，求予廢棄，非
無理由。
據上論結，本件上訴為有理由。依民事訴訟法第四百七十七條第
一項、第四百七十八條第二項，判決如主文。
中　　華　　民　　國　九十四　年　　五　　月　二十六　日
                      最高法院民事第三庭
                          審判長法官  朱　錦　娟
                                法官  顏　南　全
                                法官  許　澍　林
                                法官  袁　靜　文
                                法官  黃　義　豐
      本件正本證明與原本無異
                                      書  記  官
中　　華　　民　　國　九十四　年　　六　　月　　十　　日
                                                      Ｋ
